---
title: "Gráficos"
author: "Paulo Cerqueira Jr"
date: "2024-05-17"
output: html_document
---

```{r setup, include=FALSE}
knitr::opts_chunk$set(echo = TRUE)
```

```{r, echo =FALSE, warning=FALSE, message=FALSE}
require(readxl)
dados.xlsx <- read_xlsx(path = "banco_aula.xlsx", sheet = 1)
```

## Gráficos para variáveis quantitativas:

A funação mais simples para qualquer gráfico é `plot()`.

-   Exemplo com os `dados_aula.xlsx`:

```{r}
#par(mfrow=c(1,2))
plot(dados.xlsx$Idade, xlab="Indivíduos",
     ylab="Idade", main="Exempo 1", sub="Gráfico da idade.")
```

### Gráfico de dispersão:

Vamos avaliar a relação entre duas variáveis quantitativas. <!-- Uma forma de medir a associação entre duas variáveis quantitativas  -->

No caso da Idade e Altura, a medida de correlação de Pearson é `r  cor(x=dados.xlsx$Idade, y=dados.xlsx$Altura)`. Logo, como o valor da correlação é positivo, tem-se o indicativo de que a correlação é positiva linear crescente.

```{r}
plot(dados.xlsx$Idade, dados.xlsx$Altura, xlab="Idade",
     ylab="Altura", main="Exempo 2", sub="Gráfico da idade pela altura")
```


### Histograma:


Este gráfico serve para avaliar distribuição dos dados.


* Exemplo usando a variável Altura:

```{r, warning=FALSE}

hist(x=dados.xlsx$Altura,ylab="Densidade", xlab="Altura", main="Gráfico da Altura", sub="Exemplo de subtítulo", col = "darkblue", border = "white", freq = FALSE)
```


```{r, warning=FALSE}
x <- rnorm(1000)
hist(x,ylab="Densidade", xlab="Variável Normal", main="Gráfico da Variável Normal", sub="Exemplo de subtítulo", col = "darkblue", border = "white", freq = FALSE)
```



### Gráfico de caixa (Boxplot):

Serve para avaliar a distribuição de um conjunto d dados, assim como fornecer informações como medidas de resumo e outras características.

* Na forma horizontal:

```{r}
par(mfrow=c(2,1))
boxplot(dados.xlsx$Idade, horizontal = TRUE)
boxplot(dados.xlsx$Altura, horizontal = TRUE)
```

* Na forma vertical:

```{r}
par(mfrow=c(1,2))
boxplot(dados.xlsx$Idade, horizontal = FALSE)
boxplot(dados.xlsx$Altura, horizontal = FALSE)
```


* Gráfico de caixa por grupo:


```{r}
boxplot(dados.xlsx$Idade~dados.xlsx$Sexo)  
```


## Gráficos para variáveis qualitativas:


Para realizar uma tabela de frequências, você precisa usar o comando `table()`.


* Exemplo variável Sexo:

A distribuição de frequências:

```{r}
tabelaSexo <- table(dados.xlsx$Sexo)
tabelaSexo
```

A proporção de cada grupo:

```{r}
ProptabelaSexo <- prop.table(table(dados.xlsx$Sexo))
ProptabelaSexo*100
```


O gráfico de barras:

```{r}
par(mfrow=c(1,2))

plot1 <- barplot(tabelaSexo, ylim=c(0,8), xlab="Gênero", ylab="Frequência absluta", xaxt="n",
                 col=c("darkgray", "darkblue"))
axis(side=1, at= plot1, labels = c("Feminino", "Masculino") )
text(x=c(0.7,1.9), y=c(7,5), labels= as.numeric(tabelaSexo))

plot2 <- barplot(ProptabelaSexo*100, ylim=c(0,100), xlab="Gênero", ylab="Percentual (%)", xaxt="n")
axis(side=1, at= plot2, labels = c("Feminino", "Masculino") )
text(x=c(0.7,1.9), y=c(70,50), labels= as.numeric(ProptabelaSexo*100))
```

Podemos ter um gráfco de barras usando:


```{r}
par(mfrow=c(1,1))
plot1 <- barplot(tabelaSexo, xlim=c(0,8), ylab="Gênero", xlab="Frequência absluta",
                 col=c("darkgray", "darkblue"), horiz = TRUE)
#axis(side=1, at= plot1, labels = c("Feminino", "Masculino") )
text(y=c(0.7,1.9), x=c(7,5), labels= as.numeric(tabelaSexo))
```

## Gráfico de setores


```{r}
val <- round(as.numeric(ProptabelaSexo)*100,2)
lab <- paste(val,"%", sep="")
pie(ProptabelaSexo, labels = lab, col=c("darkgray", "darkblue"))
legend("topleft", c("Feminino", "Masculino"), col=c("darkgray", "darkblue"), lwd=3, lty=1, bty="n")
```


## Gráfico de linhas


```{r}
id    <- dados.xlsx$Id
idade <- dados.xlsx$Idade
idade2 <- idade+5 
idade3 <- idade+10 
plot(id, idade, ylim=c(10,70), type="l", lty=1)
lines(id, idade2, lty=2)
lines(id, idade3, lty=3)
legend("top", c("Idade", "Idade2", "Idade3"), lty=c(1,2,3), bty="n")
```
   

### Exemplo com os dados Airpassengers:

```{r}
data("AirPassengers")
Qtd <- as.numeric(AirPassengers)
Qtd
plot3 <- plot(x=1:length(Qtd), Qtd, type="l", xaxt="n")
mes <- c("jan", "fev", "mar", "abr", "mai", "jun", "jul", "ago", "set", "out", "nov", "dez")
ano <- sort(rep(seq(1949, 1960),length(mes)))
lab <- paste(mes,"-", ano, sep="")
axis(1, at=1:length(Qtd), labels =as.character(ano), cex.axis=0.5)
```



### Dados do Titanic:


```{r}
#install.packages("titanic")
require(titanic)
data("titanic_train")
head(titanic_train)
names(titanic_train)
```

O percentual de sobreviventes:


```{r}
tab1 <- prop.table(table(titanic_train$Survived))*100
lab1 <- paste(round(as.numeric(tab1),2), "%", sep="")
pie(tab1, labels = lab1, col=c("darkgray", "darkblue"))
legend("topright", c("Morto", "Sobrevivente"), lty=1, col=c("darkgray", "darkblue"), bty="n")
```


Avaliando a quantidade de sobreviventes por classe:

```{r}
tab2 <- table(titanic_train$Survived, titanic_train$Pclass)
tab2
barplot(tab2, xlab="Classe", ylab="Frequência absoluta", col=c(1,2), ylim=c(0,600))
legend("top", c("Morto", "Sobrevivente"), lty=1, col=c(1,2), bty="n")
```


Avaliando a quantidade de sobreviventes por idade:

```{r}
dados_idade <- titanic_train[is.na(titanic_train$Age)==FALSE,]
boxplot(dados_idade$Age ~ dados_idade$Survived)
```






