---
title: "Inrtodução ao ggplot2"
author: "Paulo Cerqueira. Jr"
date: "2024-06-14"
output: html_document
---

```{r setup, include=FALSE}
knitr::opts_chunk$set(echo = TRUE, message=FALSE, comment="", warning=FALSE)
```

## Criando gráficos com a base `iris`:


Os dados `iris` são os seguintes 


```{r}
head(iris)
```


## Instalar o pacote ggplot:

A instalação do pacote se dá usando o seguinte código:


```{r, eval=FALSE}
install.packages(ggplot2)
```

E para carregar o pacote use a função:


```{r}
library(ggplot2)
```


## Comaparação `plot` versus `ggplot2`:


* `plot`:


```{r}
plot(iris$Sepal.Length, iris$Sepal.Width, ylab="Comprimento", xlab="Largura", main="Gráfico de dispersão")
```


* `ggplot`: A base é definida da seguinte forma

```{r}
ggplot(data=iris, aes(x=Sepal.Length, y=Sepal.Width))
```


Para um gráfico de dispersão temos:

```{r}
ggplot(data=iris, aes(x=Sepal.Length, y=Sepal.Width)) + geom_point()
```


Para incluir o nome dos eixos temos:

```{r}
ggplot(data=iris, aes(x=Sepal.Length, y=Sepal.Width))+geom_point()+ylab("Largura da sépala")+xlab("Comprimento da sépala")
```


O título:

```{r}
ggplot(data=iris, aes(x=Sepal.Length, y=Sepal.Width))+
  geom_point()+
  ylab("Largura da sépala")+
  xlab("Comprimento da sépala")+
  ggtitle("Comprimento e largura de Sépalas - Dispersão")
```



## Melhorando o gráfico:

* Incluindo cores e formatos:

```{r}
a <- ggplot(data=iris, aes(x=Sepal.Length, y=Sepal.Width, shape=Species, color=Species))+
  ylab("Largura da sépala")+
  xlab("Comprimento da sépala")+
  ggtitle("Comprimento e largura de Sépalas - Dispersão")
a <- a + geom_point(size=4)
a  
```



* Incluindo resumos de suavização:



```{r}
a <- ggplot(data=iris, aes(x=Sepal.Length, y=Sepal.Width))+
  geom_point(size=3)
a <- a + geom_smooth(method = "lm")
a  
```

Colocando no gráfico as cores por espécie temos:

```{r}
a <- ggplot(data=iris, aes(x=Sepal.Length, y=Sepal.Width, color=Species))+
  geom_point(size=3)
a <- a + geom_smooth(method = "lm")
a
```

Usando as facetas

```{r}
a <- ggplot(data=iris, aes(x=Sepal.Length, y=Sepal.Width))+
  geom_point(size=3)+ 
  geom_smooth(method = "lm")+
  facet_grid(.~Species)
a
```


```{r}
a <- ggplot(data=iris, aes(x=Sepal.Length, y=Sepal.Width))+
  geom_point(size=3)+ 
  geom_smooth(method = "lm")+
  facet_grid(Species~.)
a
```

## Mudando a legenda:




```{r}
a <- ggplot(data=iris, aes(x=Sepal.Length, y=Sepal.Width, color=Species))+ geom_point(size=3)
a + scale_color_discrete(name="Espécies")

```


```{r}
a <- ggplot(data=iris, aes(x=Sepal.Length, y=Sepal.Width, color=Species))+ geom_point(size=3)
a +  scale_color_discrete(name="Espécies",
 breaks=c("virginica","setosa","versicolor"),
 labels=c("Espécie 1", "Espécie 2", "Espécie 3"))
```


