---
title: "Aula 2"
author: "Paulo C. Jr"
date: "2024-04-12"
output:
  html_document:
    df_print: paged
---

```{r setup, include=FALSE}
knitr::opts_chunk$set(echo = TRUE, comment="")
```

## Equações matemáticas

-   Um exemplo de equação matemática $y=ax+b$.

-   Exemplo de somatório $\sum_{i=1}^{n}X_{i}=X_{1}+X_{2}+\dots+X_{n}$.

-   Usando o `dots` dentro de matrizes:

```{=tex}
\begin{matrix}
a_{11}  & a_{12}  &  \dots & a_{1n}\\
a_{21}  & a_{22}  &  \dots & a_{2n}\\
\vdots  & \vdots  &   \ddots & \vdots\\
a_{n1}  & a_{n2}  &  \dots & a_{nn}\\
\end{matrix}
```
-   Um exemplo usando equações:

-   Usando só os cifrões:

```         
$$y_{i}=\beta_{0}+\beta_{1}X_{i}+\epsilon_{i}.$$
```

$$y_{i}=\beta_{0}+\beta_{1}X_{i}+\epsilon_{i}.$$

-   Usando o ambiente `equation`

```         
\begin{equation}
y_{i}=\beta_{0}+\beta_{1}X_{i}+\epsilon_{i}
\end{equation}
```

-   Exemplo de função de log-verossimilhança:

$$\ell(\theta| x)=\sum\limits_{i=1}^{n} \log[f(x_{i}\mid \theta)]$$

## Introdução ao `R`

### Atribuições

Podemos atribuir um valor a um objeto `x`. A forma de atribuir valores em `R`, se dá usando `<-` ou `=`. Exemplo,

Usando a atribuição `<-`, temos

```{r}
x <- 1
x
```

No outro caso,

```{r}
x = 1
x
```

### Variáveis

As variáveis são os nomes dados aos objetos, como por exemlo, `x`, `y`, `numero_respostas`, etc.

```{r}
id_faest <- c(35,20,20,23,19,19,20,20,21,20)
id_faest

```

em que `c` representa uma concatenação de objetos. Logo, forma um vetor de elementos.

### Caracteres:

Os textos dentro do `R` são considerados usando aspas `" "` ou `' '`.

Por exemplo,

```{r}
genero <- c("Masculino","Feminino","Feminino",  "Masculino", "Masculino","Feminino","Feminino","Feminino",  "Masculino", "Masculino")
genero
```

Para verificar a classe das variáveis declaradas usamos a função `str`:

```{r}
str(id_faest)
str(genero)
```

### Vetores

Vetor é uma sequência de valores numérico ou de caracteres.

-   Exemplo 1:

```{r}
y <- 0:10
y
```

-   Exemplo 2 (função `seq`):

```{r}
y <- seq(0,10)
y
```

```{r}
y <- seq(0,10, by=2)
y
```

```{r}
y <- seq(0,10, length.out=20)
y
```

-   Exemplo 3 (função `rep`):

```{r}
y <- seq(0,10, by=2)
z <- rep(y,2)
z
```

## Matrizes:

Podemos criar matrizes do seguinte formato:

```{=tex}
\begin{matrix}
a_{11}  & a_{12}  &  \dots & a_{1n}\\
a_{21}  & a_{22}  &  \dots & a_{2n}\\
\vdots  & \vdots  &   \ddots & \vdots\\
a_{n1}  & a_{n2}  &  \dots & a_{nn}\\
\end{matrix}
```
-   Exemplo:

```{r}
A <- matrix(data=c(1,2,2,1))
A
```

```{r}
A <- matrix(data=c(1,2,2,1), nrow = 2, ncol = 2)
A
```

Exemplos de operações com matrizes:

```{r}
B <- matrix(data=c(2,1,1,2), nrow = 2, ncol = 2)
A # Matriz A
B # Matriz B
A+B # Soma de  A e B
A*B # Produto elemento-elemento de  A e B
A%*%B # Produto matricial de  A e B
A/B # Razão elemento-elemento de  A e B
A%*%solve(B) # Razão de  A e B 
```

### Arrays

Os arrays é um conjunto multidimensional de matrizes.

-   Exemplo:

```{r}
Y <- array(data = 1:10, dim = c(2, 2, 3) )
Y
```

### Listas:

Uma lista é um conjunto multidimensional qualquer tipo de objeto do `R`.

```{r}
W <- list( y=seq(1,20, by=2), genero = c("Masculino","Feminino","Feminino",  "Masculino", "Masculino", "Feminino"), A, Y)
W
```

### Dataframes:

Mais utilizado para bancos de dados:

```{r}
alt.faest <- c(1.63, 1.83, 1.75, 1.85, 1.60, 1.61, 1.70, 1.70, 1.75, 1.51)

dados <- data.frame(id_faest, genero, alt.faest)
dados
dados$genero

```

## Indexação

-   Vetor:

A indexação para vetores é feita da segunite forma `x[i]`, que significa que temos o valor de `x` na posição `i`. Por exemplo:

```{r}

#id_faest <- c(....)

## O primeiro valor do vetor idade
i <- 1
id_faest[i]

# Qual a posição do menor valor?
j <- which.min(id_faest)

# Qual a posição do maior valor?
k <- which.max(id_faest)

```

Queremos saber quais são o menor e o maior valor:

```{r}
a <- c(j, k) # vetor com a posição do min e do máximo
a
id_faest[a]
```

-   Matrizes:

A indexação para matrizes é feita da seguinte forma `A[i,j]`, que significa que temos o valor de `A` na linha `i` e coluna `j`. Por exemplo:

```{r}
A

#Elemento na linha 1 e coluna 2:
i <- 1
j <- 2
A[i,j]
```

-   Arrays:

A indexação para *arrays* é feita da seguinte forma `Y[i,j,k]`, que significa que temos o valor de `Y` na linha `i`, coluna `j` e dimensão `k`. Por exemplo:

```{r}
Y

#Elemento na linha 1 e coluna 2, na dimensão 2:
i <- 1
j <- 2
k <- 2
Y[i, j, k]
```

-   Listas:

A indexação para listas é feita da seguinte forma `V[[i]]`, que significa que temos a dimensão `i` da lista. Por exemplo:

```{r}
W

# Consultando dentro da lista
# Vetor:
W[[1]][c(1,2,3)]

# Vetor caracteres:
W[[2]][1]

# Matriz:
W[[3]][1,]

# Array:
W[[4]][1,,2]


```

## Programação Básica

Veremos alguma estruturas de contole.

### Condição:

-   `IF(){}ELSE(){}`:

Usaremos o exemplo de uma equação do 2 grau, em que

$$a_1 x^2 + a_2 x + a_3 =0.$$

Definindo os coeficientes, temos:

```{r}
a1 <- 1
a2 <- 2
a3 <- 1

delta <- a2^2 - 4*a1*a3

if(delta > 0){
  x1 <- (-a2+sqrt(delta))/2*a1
  x2 <- (-a2-sqrt(delta))/2*a1
  cat("As raízes reais são ", x1, "e", x2, ".", sep=" ")
}else{
    if(delta == 0){
      x1 <- -a2/2*a1
      cat("A raíz real é ", x1, ".", sep=" ")
    }else{
      cat("Não há raíz real.", sep=" ")
    } 
}

```

-   `ifelse`: mudanção de elementos dentro de um objeto baseado em uma condição.

Para o exemplo com a variável gênero:

```{r}
genero
genero_cod <- ifelse( genero=="Masculino", 1, 0)
genero_cod
```

Para o exemplo com a variável idade:

```{r}
id_faest
id_cod <- ifelse( id_faest<20, "Novinho(a)", "Velinho(a)")
id_cod
```

## Loops:

-   Exemplo da soma:

```{r}
sum(id_faest)
```

Somando na mão, que não devemos fazer!

```         
id_faest[1]+id_faest[2]+id_faest[3]+...
```

-   O `for`

É um tipo de `loop` em que:

```         
for(var in vet){

}
```

No caso da soma, temos

```{r}
id_faest
soma <- 0

for(i in id_faest){
  soma <- soma + i
}
soma
```

Usando indaxação:

```{r}
id_faest
soma <- 0
n <- length(id_faest)
for(i in 1:n){
  soma <- soma + id_faest[i]
}
soma
```

-   Loop `while`:

É um tipo de `loop` em que:

```         
while(cond){

}
```

Usando o exemplo da soma. Precisamos somar todos os `n` elementos. Logo,

```{r}
n <- length(id_faest)
soma <- 0
i <- 1 # Primeiro individuo
while(i<=n){
  soma <- soma + id_faest[i]
  i <- i+1
}
soma

```

## Funções

Temos como exemplo a função `sum()` que calcula a soma dos elementos de um vetor. Podemos criar nossas próprias funções usando `function(arg1, arg2, ...){ expressões da função  }`.

-   Exemplo da soma:

```{r}

soma <- function(x=x, remove.na=FALSE){
  if(remove.na== TRUE ){
    x <- x[ is.na(x) == FALSE]
  }
  
  n <- length(x)
  somax <- 0
  for(i in 1:n){
    somax <- somax+x[i]
  }
  return(somax) # retorna o valor da soma
}

## Somando a idade sum():

sum(id_faest)

## Somando a idade soma():

soma(id_faest)

```

-   Exemplo com `NA`:

No `R` o `NA` representa o *not avaliable* (não disponível). Assim, seja o segunite vetor:

```{r}
teste <- c(id_faest, NA) 
teste

is.na(teste)

teste[is.na(teste)==FALSE]
```

-   Realizando a soma sem remover:

```{r}
soma(teste)
```

-   Realizando a soma removendo:

```{r}
soma(x=teste, remove.na = TRUE)
```

-   Exemplo com a função variância:

Sabemos que a variância é definida por

$$S^{2}=\dfrac{1}{n-1}\sum\limits_{i=1}^{n}(x_{i}-\overline{x})^2.$$

No `R`, temos inicialmente que criar a função de média. Logo,

```{r}
media <- function(x=x, remove.na=FALSE){
  if(remove.na== TRUE ){
    x <- x[ is.na(x) == FALSE]
  }
  
  n <- length(x)
  somax <- 0
  for(i in 1:n){
    somax <- somax+x[i]
  }
  return(somax/n) # retorna o valor da media
}
```

Assim a função da variância é dada por:

```{r}
variancia <- function(x=x, remove.na=FALSE){
  if(remove.na== TRUE ){
    x <- x[ is.na(x) == FALSE]
  }
  n     <- length(x)
  difx  <- (x-media(x=x))^2
  varx  <- soma(difx)/(n-1)
  
  return(varx)
  
}  
```

Calculando a variância para o vetor `teste`, temos

```{r}
variancia(x=teste, remove.na = TRUE)
var(teste, na.rm = TRUE)
```

## Leitura de bases de dados:

-   Aqruivo de texto `.txt`:

A função para este caso é a `read.table()`. Para os dados `banco_aula.txt`, temos:

```{r}

dados.txt <- read.table(file="banco_aula.txt", header = TRUE, sep="",
                        dec =",")
dados.txt
```

-   Aqruivo de texto `.csv`:

A função para este caso é a `read.csv()`. Para os dados `banco_aula.csv`, temos:

```{r}

dados.csv <- read.csv(file="banco_aula.csv", header = TRUE, sep=";",
                        dec =",")
dados.csv
```

-   Arquivo do excel `.xlsx`

Para a leitura dos dados vamos precisar do pacote `readxl`. No console, use `install.packages("readxl")` para instalar, caso não tenha feito isso.

```{r}
require(readxl)
dados.xlsx <- read_xlsx(path = "banco_aula.xlsx", sheet = 1)
dados.xlsx
```

## Gráficos para variáveis quantitativas:

A funação mais simples para qualquer gráfico é `plot()`.

-   Exemplo com os `dados_aula.xlsx`:

```{r}
#par(mfrow=c(1,2))
plot(dados.xlsx$Idade, xlab="Indivíduos",
     ylab="Idade", main="Exempo 1", sub="Gráfico da idade.")
```

### Gráfico de dispersão:

Vamos avaliar a relação entre duas variáveis quantitativas. <!-- Uma forma de medir a associação entre duas variáveis quantitativas  -->

No caso da Idade e Altura, a medida de correlação de Pearson é `r  cor(x=dados.xlsx$Idade, y=dados.xlsx$Altura)`. Logo, como o valor da correlação é positivo, tem-se o indicativo de que a correlação é positiva linear crescente.

```{r}
plot(dados.xlsx$Idade, dados.xlsx$Altura, xlab="Idade",
     ylab="Altura", main="Exempo 2", sub="Gráfico da idade pela altura")
```


### Histograma:


Este gráfico serve para avaliar distribuição dos dados.


* Exemplo usando a variável Altura:

```{r, warning=FALSE}

hist(x=dados.xlsx$Altura,ylab="Densidade", xlab="Altura", main="Gráfico da Altura", sub="Exemplo de subtítulo", col = "darkblue", border = "white", freq = FALSE)
```


```{r, warning=FALSE}
x <- rnorm(1000)
hist(x,ylab="Densidade", xlab="Variável Normal", main="Gráfico da Variável Normal", sub="Exemplo de subtítulo", col = "darkblue", border = "white", freq = FALSE)
```



### Gráfico de caixa (Boxplot):

Serve para avaliar a distribuição de um conjunto d dados, assim como fornecer informações como medidas de resumo e outras características.

* Na forma horizontal:

```{r}
par(mfrow=c(2,1))
boxplot(dados.xlsx$Idade, horizontal = TRUE)
boxplot(dados.xlsx$Altura, horizontal = TRUE)
```

* Na forma vertical:

```{r}
par(mfrow=c(1,2))
boxplot(dados.xlsx$Idade, horizontal = FALSE)
boxplot(dados.xlsx$Altura, horizontal = FALSE)
```


* Gráfico de caixa por grupo:


```{r}
boxplot(dados.xlsx$Idade~dados.xlsx$Sexo)  
```


## Gráficos para variáveis qualitativas:


Para realizar uma tabela de frequências, você precisa usar o comando `table()`.


* Exemplo variável Sexo:

A distribuição de frequências:

```{r}
tabelaSexo <- table(dados.xlsx$Sexo)
tabelaSexo
```

A proporção de cada grupo:

```{r}
ProptabelaSexo <- prop.table(table(dados.xlsx$Sexo))
ProptabelaSexo*100
```


O gráfico de barras:



```{r}
par(mfrow=c(1,2))
barplot(tabelaSexo)
barplot(ProptabelaSexo)
```











