---
title: "Gráficos"
author: "Paulo Cerqueira Jr"
date: "2024-05-17"
output: html_document
---

```{r setup, include=FALSE}
knitr::opts_chunk$set(echo = TRUE)
```

```{r, echo =FALSE, warning=FALSE, message=FALSE}
require(readxl)
dados.xlsx <- read_xlsx(path = "banco_aula.xlsx", sheet = 1)
```

## Gráficos para variáveis quantitativas:

A funação mais simples para qualquer gráfico é `plot()`.

-   Exemplo com os `dados_aula.xlsx`:

```{r}
#par(mfrow=c(1,2))
plot(dados.xlsx$Idade, xlab="Indivíduos",
     ylab="Idade", main="Exempo 1", sub="Gráfico da idade.")
```

### Gráfico de dispersão:

Vamos avaliar a relação entre duas variáveis quantitativas. <!-- Uma forma de medir a associação entre duas variáveis quantitativas  -->

No caso da Idade e Altura, a medida de correlação de Pearson é `r  cor(x=dados.xlsx$Idade, y=dados.xlsx$Altura)`. Logo, como o valor da correlação é positivo, tem-se o indicativo de que a correlação é positiva linear crescente.

```{r}
plot(dados.xlsx$Idade, dados.xlsx$Altura, xlab="Idade",
     ylab="Altura", main="Exempo 2", sub="Gráfico da idade pela altura")
```


### Histograma:


Este gráfico serve para avaliar distribuição dos dados.


* Exemplo usando a variável Altura:

```{r, warning=FALSE}

hist(x=dados.xlsx$Altura,ylab="Densidade", xlab="Altura", main="Gráfico da Altura", sub="Exemplo de subtítulo", col = "darkblue", border = "white", freq = FALSE)
```


```{r, warning=FALSE}
x <- rnorm(1000)
hist(x,ylab="Densidade", xlab="Variável Normal", main="Gráfico da Variável Normal", sub="Exemplo de subtítulo", col = "darkblue", border = "white", freq = FALSE)
```



### Gráfico de caixa (Boxplot):

Serve para avaliar a distribuição de um conjunto d dados, assim como fornecer informações como medidas de resumo e outras características.

* Na forma horizontal:

```{r}
par(mfrow=c(2,1))
boxplot(dados.xlsx$Idade, horizontal = TRUE)
boxplot(dados.xlsx$Altura, horizontal = TRUE)
```

* Na forma vertical:

```{r}
par(mfrow=c(1,2))
boxplot(dados.xlsx$Idade, horizontal = FALSE)
boxplot(dados.xlsx$Altura, horizontal = FALSE)
```


* Gráfico de caixa por grupo:


```{r}
boxplot(dados.xlsx$Idade~dados.xlsx$Sexo)  
```


## Gráficos para variáveis qualitativas:


Para realizar uma tabela de frequências, você precisa usar o comando `table()`.


* Exemplo variável Sexo:

A distribuição de frequências:

```{r}
tabelaSexo <- table(dados.xlsx$Sexo)
tabelaSexo
```

A proporção de cada grupo:

```{r}
ProptabelaSexo <- prop.table(table(dados.xlsx$Sexo))
ProptabelaSexo*100
```


O gráfico de barras:

```{r}
par(mfrow=c(1,2))

plot1 <- barplot(tabelaSexo, ylim=c(0,8), xlab="Gênero", ylab="Frequência absluta", xaxt="n",
                 col=c("darkgray", "darkblue"))
axis(side=1, at= plot1, labels = c("Feminino", "Masculino") )
text(x=c(0.7,1.9), y=c(7,5), labels= as.numeric(tabelaSexo))

plot2 <- barplot(ProptabelaSexo*100, ylim=c(0,100), xlab="Gênero", ylab="Percentual (%)", xaxt="n")
axis(side=1, at= plot2, labels = c("Feminino", "Masculino") )
text(x=c(0.7,1.9), y=c(70,50), labels= as.numeric(ProptabelaSexo*100))
```










