---
title: "Aula 2"
author: "Paulo C. Jr"
date: "2024-04-12"
output:
  html_document:
    df_print: paged
---

```{r setup, include=FALSE}
knitr::opts_chunk$set(echo = TRUE, comment="")
```

## Equações matemáticas

-   Um exemplo de equação matemática $y=ax+b$.

-   Exemplo de somatório $\sum_{i=1}^{n}X_{i}=X_{1}+X_{2}+\dots+X_{n}$.

-   Usando o `dots` dentro de matrizes:

\begin{matrix}
a_{11}  & a_{12}  &  \dots & a_{1n}\\
a_{21}  & a_{22}  &  \dots & a_{2n}\\
\vdots  & \vdots  &   \ddots & \vdots\\
a_{n1}  & a_{n2}  &  \dots & a_{nn}\\
\end{matrix}



*   Um exemplo usando equações:

   -   Usando só os cifrões:


```         
$$y_{i}=\beta_{0}+\beta_{1}X_{i}+\epsilon_{i}.$$
```

$$y_{i}=\beta_{0}+\beta_{1}X_{i}+\epsilon_{i}.$$

   
   -  Usando o ambiente `equation`


```         
\begin{equation}
y_{i}=\beta_{0}+\beta_{1}X_{i}+\epsilon_{i}
\end{equation}
```

   - Exemplo de função de log-verossimilhança:

$$\ell(\theta| x)=\sum\limits_{i=1}^{n} \log[f(x_{i}\mid \theta)]$$


    
## Introdução ao `R`

### Atribuições


Podemos atribuir um valor a um objeto `x`. A forma de atribuir valores em `R`, se dá usando `<-` ou `=`. Exemplo,

Usando a atribuição `<-`, temos

```{r}
x <- 1
x
```

No outro caso,

```{r}
x = 1
x
```


### Variáveis 

As variáveis são os nomes dados aos objetos, como por exemlo, `x`, `y`, `numero_respostas`, etc.


```{r}
id_faest <- c(35,20,20,23,19,19,20,20,21,20)
id_faest

```


em que `c` representa uma concatenação de objetos. Logo, forma um vetor de elementos.


### Caracteres:

Os textos dentro do `R` são considerados usando aspas `" "` ou `' '`.

Por exemplo,

```{r}
genero <- c("Masculino","Feminino","Feminino",  "Masculino", "Masculino","Feminino","Feminino","Feminino",  "Masculino", "Masculino")
genero
```


Para verificar a classe das variáveis declaradas usamos a função `str`:

```{r}
str(id_faest)
str(genero)
```

### Vetores

Vetor é uma sequência de valores numérico ou de caracteres.



* Exemplo 1:


```{r}
y <- 0:10
y
```


* Exemplo 2 (função `seq`):


```{r}
y <- seq(0,10)
y
```


```{r}
y <- seq(0,10, by=2)
y
```


```{r}
y <- seq(0,10, length.out=20)
y
```


* Exemplo 3 (função `rep`):


```{r}
y <- seq(0,10, by=2)
z <- rep(y,2)
z
```

## Matrizes:

Podemos criar matrizes do seguinte formato:

\begin{matrix}
a_{11}  & a_{12}  &  \dots & a_{1n}\\
a_{21}  & a_{22}  &  \dots & a_{2n}\\
\vdots  & \vdots  &   \ddots & \vdots\\
a_{n1}  & a_{n2}  &  \dots & a_{nn}\\
\end{matrix}


* Exemplo:

```{r}
A <- matrix(data=c(1,2,2,1))
A
```


```{r}
A <- matrix(data=c(1,2,2,1), nrow = 2, ncol = 2)
A
```

Exemplos de operações com matrizes:


```{r}
B <- matrix(data=c(2,1,1,2), nrow = 2, ncol = 2)
A # Matriz A
B # Matriz B
A+B # Soma de  A e B
A*B # Produto elemento-elemento de  A e B
A%*%B # Produto matricial de  A e B
A/B # Razão elemento-elemento de  A e B
A%*%solve(B) # Razão de  A e B 
```


### Arrays


Os arrays é um conjunto multidimensional de matrizes.


* Exemplo:


```{r}
Y <- array(data = 1:10, dim = c(2, 2, 3) )
Y
```

### Listas:


Uma lista é um conjunto multidimensional qualquer tipo de objeto do `R`.

```{r}
W <- list( y=seq(1,20, by=2), genero = c("Masculino","Feminino","Feminino",  "Masculino", "Masculino", "Feminino"), A, Y)
W
```


### Dataframes:

Mais utilizado para bancos de dados:

```{r}
alt.faest <- c(1.63, 1.83, 1.75, 1.85, 1.60, 1.61, 1.70, 1.70, 1.75, 1.51)

dados <- data.frame(id_faest, genero, alt.faest)
dados

```




